臺灣高等法院刑事裁定
110年度毒抗字第1652號
抗  告  人
即  被  告  陳金川

                    籍設新竹市○○區○○街000號0樓（新竹○○○○○○○○）
                    （現於法務部○○○○○○○○執行強制戒治）
上列抗告人即被告因違反毒品危害防制條例案件，不服臺灣新竹
地方法院110年度毒聲字第698號，中華民國110年11月9日裁定（
聲請案號：臺灣新竹地方檢察署110年度毒偵字第1025號、110年
度聲戒字第48號），提起抗告，本院裁定如下：
    主  文
抗告駁回。
    理  由
一、原裁定意旨略以：抗告人即被告陳金川（下稱被告）因施用
    第二級毒品案件，經依原審法院110年度毒聲字第417號裁定
    送觀察、勒戒後，認有繼續施用毒品之傾向，有法務部○○○○
    ○○○○110年11月3日苗所衛字第11000027350號函暨檢附之有
    無繼續施用毒品傾向證明書、評估標準紀錄表附卷可稽，爰
    依毒品危害防制條例第20條第2項後段，裁定被告令入戒治
    處所強制戒治，其期間為6個月以上，至無繼續強制戒治之
    必要為止，但最長不得逾1年等語。
二、抗告意旨略以：
　㈠施用毒品者係病患，而非犯人，最佳處遇方式即為治療，期
    能逐漸減少毒品施用之頻率及數量，進而達到戒除藥癮依賴
    之完全治癒目標。
　㈡被告於民國110年8月30日因他案經羈押於法務部○○○○○○○○，
    同年9月9日移至新竹監獄執行有期徒刑，嗣經原審法院裁定
    送觀察、勒戒，而於同年9月30日入勒戒所執行，期間皆與
    社會隔絕，且在執行觀察、勒戒前，已無施用毒品行為，即
    已戒除一切生理上之藥癮依賴。而依最高法院刑事庭會議決
    議意旨，對施用毒品者裁定觀察、勒戒之案件，應以當下勒
    戒之案件進行評估，不應以前科紀錄作為先入為主之判斷依
    據。然原裁定係以被告之前科紀錄與行為表現、臨床評估、
    社會穩定度等作為認定依據，其中前科紀錄佔總評估分數5
    成，此何有專業評斷可言？被告受評估時並無任何臨床上認
    定之戒斷症狀，且醫師僅用短短2、3分鐘對談，究竟係如何
    認定被告「有繼續施用毒品傾向」？是否僅依醫生當日心情
    決定而非專業評估？實令人生疑，且違反一事不二罰原則及
    憲法保障之罪刑相當原則、比例原則。
　㈢被告受觀察、勒戒之執行前，已入監服刑，後續亦尚有徒刑
    待執行，所受監禁之時日均較戒治期間為長，故是否有繼續
    施用毒品之傾向與強制戒治之實質效益及必要，實有待商榷
    。為此提起抗告，請重新評估後，給予被告合法妥適之處置
    等語。
三、按觀察、勒戒後，檢察官依據勒戒處所之陳報，認受觀察、
    勒戒人有繼續施用毒品傾向者，應聲請法院裁定令入戒治處
    所強制戒治，其期間為6個月以上，至無繼續強制戒治之必
    要為止，但最長不得逾1年，毒品危害防制條例第20條第2項
    後段定有明文。
四、經查：
　㈠被告經原審法院以110年度毒聲字第417號裁定送觀察、勒戒
    後，法務部○○○○○○○○以其前科紀錄與行為表現、臨床評估及
    社會穩定度等綜合判斷後，其靜態及動態因子合計為64分，
    認為有繼續施用毒品傾向乙節，有本院被告前案紀錄表、法
    務部○○○○○○○○110年11月3日苗所衛字第11000027350號函暨
    檢附之有無繼續施用毒品傾向證明書、有無繼續施用毒品傾
    向評估標準紀錄表附卷可稽。則原審依毒品危害防制條例第
    20條第2項後段規定，裁定被告令入戒治處所強制戒治，經
    核並無違誤。
　㈡被告雖以上情置辯。惟：
　　⑴有無繼續施用毒品傾向之評估標準，並非完全以受勒戒人
      勒戒後之結果為準，勒戒前之各種情況，仍應作為評估依
      據。依勒戒處所評分說明手冊規定，係以「前科紀錄與行
      為表現」、「臨床評估」及「社會穩定度」3項合併計算
      分數，每一大項皆有靜態因子與動態因子。先以靜態因子
      分數評分，靜態因子分數總分在60分（含）以上為「有繼
      續施用毒品傾向」；60分以下，與動態因子分數相加，如
      果總分在60分（含）以上，為「有繼續施用毒品傾向」。
      故有無繼續施用毒品傾向，係依具體個案之臨床實務及相
      關事證等情綜合判定，有其相當之專業依據及標準；又衡
      酌強制戒治之目的，係為協助施用毒品者戒斷毒品之心癮
      及身癮所為之保安處分，而該評估標準係適用於每一位受
      觀察、勒戒處分之人，具一致性、普遍性、客觀性，故倘
      其評估由形式上觀察，並無擅斷或濫權等明顯不當之情事
      ，即難謂為違法，法院亦應予尊重。
　　⑵被告於執行觀察、勒戒期間，經法務部○○○○○○○○附勒戒處
      所評分結果，認①前科紀錄與行為表現部分合計為32分【
      毒品犯罪相關司法紀錄「13筆」計10分，首次毒品犯罪年
      齡為「20歲以下」計10分，有其他犯罪相關紀錄「10筆」
      計10分，入所時尿液毒品檢驗「無藥物反應」計0分，上
      開4項靜態因子合計為30分；所內行為表現為「持續於所
      內抽菸」計2分，上開動態因子計2分】；②臨床評估部分
      合計為27分【有多重毒品濫用計10分，合法物質濫用「有
      、種類：菸」計2分，使用方式為「無注射使用」計0分，
      使用年數「超過1年」計10分，上開4項靜態因子合計為22
      分；精神疾病共病（含反社會人格）經評定為「無」計0
      分，臨床綜合評估（含病識感、動機、態度、就醫意願）
      評定為「偏重」計5分，上開2項動態因子合計為5分】；③
      社會穩定度部分合計為5分【工作「全職工作」0分，家人
      藥物濫用「無」計0分，上開2項靜態因子合計為0分；入
      所後家人是否訪視為「無」，計5分，出所後與家人同住
      計為0分，上開2項動態因子合計為5分】。以上①至③之總
      分合計為64分，故評定為「有繼續施用毒品傾向」等情，
      業據前揭勒戒所有無繼續施用毒品傾向評估標準紀錄表記
      載綦詳，且上開結論確係適用一致性、普遍性、客觀性評
      估標準所為之判斷，自難認有何不可採信之處。
　　⑶又施用毒品者具「病患性犯人」之特質，與一般犯罪人有
      異，鑑於施用毒品者大多具有「成癮性」，為貫徹社會防
      制毒品之期盼，對施用毒品者，有施以「斷癮」之必要，
      故毒品危害防制條例規定乃就施用毒品行為，先為生理治
      療及心理復健之保安處遇，因而以令入勒戒處所觀察、勒
      戒方式，戒除其身癮，若仍無法戒除，有繼續施用毒品之
      傾向，再令入戒治處所施以強制戒治，以戒除其心癮，此
      乃針對受處分人將來之危險所為預防、矯治措施之保安處
      分，以達教化與治療之目的，可謂刑罰之補充制度；換言
      之，毒品危害防制條例本身所規定之觀察、勒戒及強制戒
      治等保安處分，雖限制受處分人之人身自由，卻有刑罰不
      可替代之教化治療作用，其目的及功能，與刑罰並不相同
      。且毒品危害防制條例第20條第2項係屬強制規定，只需
      觀察、勒戒後，經評定受觀察、勒戒人有繼續施用毒品傾
      向者，檢察官即應聲請法院裁定令入戒治處所施以強制戒
      治，別無例外。被告既有施用第二級毒品之事實，且觀察
      、勒戒後經評定為「有繼續施用毒品傾向」，自有依法施
      以強制戒治之必要，此與被告入監執行之久暫，並無關連
      。被告逕以：其受觀察、勒戒前已遭羈押，之後尚有其他
      案件之刑期待執行，當無繼續施用毒品之可能為由，質疑
      勒戒處所相關專業知識經驗人士，依其等本職學識綜合上
      開各項評估標準而得出之「有繼續施用毒品傾向」結論不
      可採云云，洵屬無據。
　　⑷再者，於司法實務或醫學臨床上，具有毒品前科紀錄者，
      或因長期有機會接觸毒品，或因欲藉由毒品作用暫時隔絕
      現實環境，其反覆性、繼續性地再犯施用毒品犯行之機率
      ，確實較沒有毒品前科者高，因此上開評估標準方會將勒
      戒人之前科紀錄列入重要之評分項目，且於評分說明手冊
      明訂：所謂毒品犯罪相關司法紀錄，不論其為吸食施打、
      運輸、販賣、持有毒品或其他罪名，凡觸犯毒品危害防制
      條例、原肅清煙毒條例、原麻醉藥品管理條例或管制藥品
      管理條例相關刑罰規定者均屬之，觀察勒戒、強制戒治及
      緩起訴後不起訴的紀錄也列入毒品相關犯罪紀錄項目範圍
      。被告自83年起，即屢因施用毒品案件，經法院裁定觀察
      勒戒、強制戒治或判處罪刑乙節，有本院被告前案紀錄表
      在卷可考，確實符合前述反覆施用毒品之經驗法則，可見
      將被告之前科紀錄作為有無繼續施用毒品傾向之評估標準
      ，並無違法不當之處。況法務部110年3月26日以法矯字第
      11006001760號函修正頒布之「有無繼續施用毒品傾向評
      估標準」，已就其中「毒品犯罪相關司法紀錄」、「其他
      犯罪相關紀錄」設有計分上限，當無就被告前科紀錄有何
      過度評價或重複計分之虞。被告辯稱：以前科紀錄作為判
      斷依據，並無專業性，且違反一事不二罰原則云云，亦屬
      無據。
五、綜上所述，原審依檢察官聲請，依毒品危害防制條例第20條
    第2項後段規定，裁定被告令入戒治處所施以強制戒治，其
    期間為6個月以上，至無繼續強制戒治之必要為止，但最長
    不得逾1年，於法並無不合。抗告意旨提起抗告，以前揭詞
    情指摘原裁定不當，為無理由，應予駁回。
據上論斷，依刑事訴訟法第412條，裁定如主文。
中　　華　　民　　國　　110 　年　　12　　月　　7 　　日
                  刑事第二十一庭審判長法　官  林怡秀
                                      法　官  胡宜如
                                      法　官  劉元斐
以上正本證明與原本無異。
不得再抗告。
                                      書記官  陳靜雅
中　　華　　民　　國　　110 　年　　12　　月　　7 　　日